臺灣高等法院刑事判決　　　　　　　　　　　　　九十一年度上訴字第一四八九號
　　上　訴　人
　　即　自訴人　乙○
　　被　　　告　甲○○
右上訴人因自訴被告偽造文書等案件，不服臺灣臺北地方法院九十一年度自字第二０
七號，中華民國九十一年五月十日第一審判決提起上訴，本院判決如左：
    主  文
上訴駁回。
    理  由
一、自訴意旨略以：被告甲○○係漢中街派出所警員，於民國（下同）八十九年九月
    二日下午某時與里長葉木麟至自訴人乙○家門口，要伊開門，並表示葉木麟報稱
    自訴人在五樓樓梯間縱火，在自訴人宅前騷擾十餘分鐘後離去，且明知自訴人居
    住四樓，竟為幫助葉木麟誣告自訴人縱火，在其職務上所掌之公文書即工作記錄
    簿上偽稱「至．．五樓處理」此事，與事實不符，足以生損害於自訴人。因認被
    告涉犯刑法公務員登載不實公文書及幫助誣告罪嫌等語。
二、按犯罪事實應依證據認定之，無證據不得推定其犯罪事實；不能證明被告犯罪者
    ，應諭知無罪之判決，刑事訴訟法第一百五十四條、第三百零一條第一項分別定
    有明文。而所謂證據，須適於為被告犯罪事實之證明者，始得採為斷罪資料，如
    未能發現相當證據，或證據不足以證明，自不能以推測或擬制之方法，以為裁判
    基礎（參照最高法院有五十三年台上字第二七五○號及四十年台上字第八十六號
    判例）。又刑法第二百十三條登載不實公文書罪之成立，除客觀上公務員在其職
    務上所掌公文書，有為虛偽不實之登載行為，且足生損害於公眾或他人外，其在
    主觀上須明知為不實，所謂明知係指直接之故意而言（參照最高法院六十九年台
    上字第五九五號判例）。另刑法上之幫助犯，以正犯已經犯罪為構成要件，故幫
    助犯無獨立性，如無他人犯罪行為之存在，幫助犯即無由成立（參照最高法院六
    十年台上字第二一五九號判例）。訊據被告甲○○堅詞否認右揭犯行，辯稱：伊
    當天接獲勤務中心通報稱有人縱火，所以到現場逐層查看，但並沒有發現縱火，
    只發現有人傾倒可能是食用油，且用報紙鋪蓋，大約在四、五樓樓梯間，故以此
    回報勤務中心，並對該大樓主任管理委員、里長、鄰長等人詢問，據管理委員稱
    前曾以監視器側錄有人傾倒廢棄物，很像是自訴人，請我們勸告自訴人，我們一
    行前往自訴人住處，請自訴人開門，但是自訴人說沒有搜索票不開門，我們就走
    了，並沒有說自訴人縱火，伊也沒有在工作紀錄簿上填載自訴人縱火，因為當天
    根本沒有發生縱火事情，而在工作記錄簿上寫五樓住戶是筆誤，實際上自訴人住
    四樓之一是在四樓樓層沒錯等語。
三、經查，被告甲○○係台北市政府警察局萬華分局漢中街派出所警員，於上揭時地
    接獲該局勤務中心通報前往處理人民之報案，嗣經其處理後，而在該所工作記錄
    簿上填載：「至昆明街一四二號五樓處理不明人士於樓梯口傾倒廢棄油致該樓梯
    滑使人不慎摔倒並會同該鄰居住戶查看該鄰居住戶也不知是何人所為。並查為昆
    明街一四二號五樓住戶拒不開門且堅稱該處為民宅要警出示搜索票經警安撫後惟
    恐發生爭執引發民怨即離去」等語，有該工作記錄簿影本乙份在卷可證，並經被
    告甲○○到庭坦認無訛，玆依該工作記錄簿所載被告甲○○前往處理之地點，其
    內容載為：「至昆明街一四二號五樓處理不明人士於樓梯口傾倒廢棄油致該樓梯
    滑使人不慎摔倒」等語，則被告所載其前往處理「廢棄物」之地點，係指「五樓
    ．．樓梯口」，並非指自訴人居住五樓之意，而該址「五樓樓梯間」確遭人傾倒
    廢棄物，被告並曾「逐層查訪」等情，並經台灣台北地方法院八十九年度自字第
    一一○五號及本院九十年度上訴字第一八八五號判決（即自訴人另自訴該地里長
    葉木麟等人誣告等案件）理由認定屬實，有各該判決書在卷可稽，足認被告就該
    「至．．五樓處理」之記載屬實，並無虛偽不實而涉犯刑法登載不實公文書之情
    事。至於該工作記錄簿另所載：「並查．．五樓住戶拒不開門且堅稱該處為民宅
    ．．惟恐發生爭執引發民怨即離去」之記載，所指「五樓住戶」係指居住在四樓
    （門牌號碼為四樓之一）之自訴人，確與事實不符等情，固據被告到庭坦承無訛
    ，惟被告就此段內容之填載，係就其與自訴人間於當日交涉情形加以記載，並非
    指自訴人即為傾倒廢棄物之人之記載，則縱然居住在四樓之自訴人，經被告填載
    為五樓之住戶，確與事實不符，然查被告並非填載自訴人為「五樓住戶」，亦未
    填載自訴人即為傾倒廢棄物之人之字樣或含義在內，且自訴人亦未提出被告於該
    工作紀錄簿上為「五樓住戶」之填載，究已如何生損害於其本人，況查被告既確
    有於上揭時地奉命前往處理人民之報案，且現場復會同里長、消防人員、管理委
    員會主任委員及警備隊隊員等人查勘，則被告又有何必要故將「四樓住戶」填載
    為「五樓住戶」之理，是被告就該工作紀錄簿上所為之填載，核與刑法登載不實
    公文書罪之構成要件尚有未合。依上所述，被告所辯：伊將「四樓住戶」填載為
    「五樓住戶」係一時筆誤等語，應堪採信。另自訴人指述被告登載不實公文書之
    目的，在幫助葉木麟誣告自訴人縱火，而認被告涉犯刑法幫助誣告罪嫌乙節，然
    查自訴人前向台灣台北地方法院自訴葉木麟涉嫌誣告案件，業經該院及本院判決
    葉木麟無罪確定，有前開刑事判決書各乙份在卷可憑，並有葉木麟之本院被告全
    國前案紀錄表乙份附卷可參，揆諸前開判例意旨，被告即無成立幫助誣告罪之可
    能。至自訴人提出之錄影帶乙捲，據其到庭指稱係欲證明當天里長帶同被告至伊
    家門口十餘分鐘之整個過程等語（見原審卷第三十四頁），然查被告於上揭時地
    處理人民報案時，經詢問當地里長葉木麟，並與葉木麟等人至自訴人所住之四樓
    門口與自訴人交涉等情，此據被告及證人葉木麟於其另案被訴誣告案件時供述在
    卷，且此錄影帶業經自訴人前自訴葉木麟誣告案件中經台灣台北地方法院勘驗明
    確，自已無再勘驗之必要，且與前開認定無礙，附此敘明。此外，復查無其他積
    極證據足認被告涉有自訴人指述之登載不實公文書及幫助誣告犯行，原審因而以
    不能證明被告犯罪，而為無罪之諭知，經核並無違誤，自訴人上訴意旨以被告故
    意虛捏事實，明知並無人縱火，也沒有人在樓梯間傾倒廢棄油，且係前往自訴人
    所住之四樓，並非至五樓，竟故意在工作紀錄簿上為不實之填載等語，而指摘原
    審判決被告無罪係屬不當，惟此依前所述，尚難認有理由，應予駁回。
據上論斷，應依刑事訴訟法第三百六十八條，判決如主文。
中      華      民      國      九十一      年      八      月    八    日
                              臺灣高等法院刑事第三庭
                                  審判長法  官  張  連  財
                                        法  官  李  英  勇
                                        法  官  張  傳  栗
右正本證明與原本無異。
如不服本判決應於收受送達後十日內向本院提出上訴書狀，其未敘述上訴之理由者並
得於提起上訴後十日內向本院補提理由書（均須按他造當事人之人數附繕本）。
                                        書記官  秦  慧  榮
中      華      民      國      九十一  年      八      月      八      日
